臺灣臺中地方法院民事判決
110年度訴字第1385號
原      告  李陳碧霞(即李建章之承當訴訟人)  

訴訟代理人  蕭慶鈴律師
被      告  李湧泉  
訴訟代理人  謝明智律師
上列當事人間請求清償借款事件，本院於民國111年3月11日言詞
辯論終結，判決如下：
    主      文
被告應給付原告新臺幣柒拾玖萬陸仟伍佰元，及自民國一百一十
年七月四日起至清償日止，按週年利率百分之伍計算之利息。
原告其餘之訴駁回。
訴訟費用由被告負擔十分之九，餘由原告負擔。
本判決原告勝訴部分，於原告以新臺幣貳拾陸萬元為被告供擔保
後，得假執行。但被告如以新臺幣柒拾玖萬陸仟伍佰元為原告預
供擔保，得免為假執行。
原告其餘假執行之聲請駁回。
　　事實及理由
壹、程序方面
一、按訴訟繫屬中為訴訟標的之法律關係，雖移轉於第三人，於
    訴訟無影響；前項情形，第三人經兩造同意，得聲請代移轉
    之當事人承當訴訟；僅他造不同意者，移轉之當事人或第三
    人得聲請法院以裁定許第三人承當訴訟，民事訴訟法第254
    條第1、2項定有明文。查本件原告於民國110年5月10日向本
    院具狀訴請被告返還借款，嗣於訴訟繫屬中，被承當訴訟人
    李建章將其對被告之消費借貸債權讓與李陳碧霞，李陳碧霞
    並具狀聲請承擔訴訟(見本院卷第175頁)，復經被告同意(見
    本院卷第184頁)，依前揭說明，應予准許李陳碧霞承擔本件
    訴訟，李建章則因而脫離本件訴訟。
二、次按訴狀送達後，原告不得將原訴變更或追加他訴，但擴張
    或減縮應受判決事項之聲明，不在此限，民事訴訟法第255
    條第1項第3款定有明文。查原告起訴時請求：「(一)被告應
    給付原告新臺幣（下同）104萬3,000元，及自起訴狀繕本送
    達翌日起至清償日止，按週年利率百分之5計算之利息。(二
    )願供擔保，請准宣告假執行。」嗣110年8月3日準備程序期
    日中，當庭以言詞變更第1項聲明為：「被告應給付原告104
    萬3,000元，及自起訴狀繕本送達之41日起至清償日止，按
    週年利率百分之5計算之利息。」核屬減縮應受判決事項之
    聲明，揆諸前開規定，應予准許。
貳、實體方面
一、原告主張：於100年間，被告因缺錢周轉而有向李建章借款
    之需求，被告為擔保向李建章借款之返還，持發票人為訴外
    人詹雅貴如附表所示之支票，以每借款一筆即在上開支票後
    方簽名背書之方式，陸續交付附表所示支票予李建章以取得
    與票面金額同額之借款，而李建章亦將上開借款以現金交付
    之方式交予被告使用。詎料，上開支票經提示後均遭退票，
    屢向被告催討還款後，均未獲置理，嗣李建章將其對被告之
    上開消費借貸債權讓與原告，並通知被告知悉，提起本件訴
    訟請求被告如數清償等語。為此，爰依消費借貸及債權讓與
    、票據利益償還之法律關係提起本訴，訴請被告如數給付等
    語，並聲明：(一)被告應給付原告104萬3,000元，及自起訴
    狀繕本送達之41日起至清償日止，按週年利率百分之5計算
    之利息。(二)願供擔保請准宣告假執行。
二、被告則以：緣兩造為兄弟，因父親患病醫治需要用錢，經被
    告商請李建章共同分擔父親之醫藥費遭拒，應原告要求僅得
    向詹雅貴商借支票，並向李建章提出如附件編號1至10之票
    據(下稱系爭10紙支票)作為借款返還之擔保，然李建章實際
    交付予被告之金額係先預扣一成之票面金額為利息，再扣除
    前次借款未返還之款項後，始將剩餘之借款交付予被告使用
    ，故被告實際向李建章借款之金額非如系爭10紙支票之票面
    金額所示，原告仍應就實際借款之交付負舉證責任。次就附
    表編號11、12所示之2紙支票，被告並未實際取得借款之交
    付，故上開兩張票據並無被告為背書之簽名。退步言之，若
    原告仍得向被告請求返還上開借款，欲以所分得母親遺產之
    25萬元(下稱系爭25萬元)為抵銷。另被告並非系爭12紙支票
    之發票人或承兌人，自不得依票據法第22條第4項主張權利
    等語，並聲明：(一)原告之訴及其假執行之聲請均駁回。(
    二)如受不利判決，願供擔保請准免為假執行。
三、得心證之理由： 
　　原告主張於100年間被告為向李建章借款，在系爭10紙支票
    後方背書簽名，並交付予李建章作為還款之擔保，李建章因
    此陸續取得系爭10紙支票，又李建章於本件訴訟中，將其對
    被告之消費借貸債權讓與原告等節，業據原告提出之系爭10
    紙支票、債權讓與契約書為證(見本院卷第17至36頁、第99
    頁)，並為被告所不爭執，經本院調查證據之結果，堪信為
    真正。原告另主張被告應返還借款104萬3,000元及遲延利息
    部分，為被告否認，並以前詞置辯，經查：
(一)按消費借貸契約雖為要物契約，惟借用人向貸與人借用款項
    ，經出具借用證書交貸與人收執，如依該借用證書表明之事
    項足以推知貸與人已交付借用物者，即應認其就交付借用物
    之事實，已盡舉證責任(最高法院69年度台上字第3868號判
    決意旨參照)。次按當事人主張有利於己之事實，就其事實
    有舉證之責任，若一方就其主張之事實已提出適當之證明，
    他造欲否認其主張者，即不得不提出相當之反證，以盡其證
    明之責，此為舉證責任分配之原則，民事訴訟法第277條亦
    定有明文。查本件原告主張已交付借款104萬3,000元予被告
    收受，為被告否認，依上開說明，應由原告就已交付現金10
    4萬3,000元之事實，負舉證之責。再查：
 1、被告於100年間為向李建章借款，在系爭10紙支票後方背書
    簽名，並交付予李建章作為還款之擔保，已認定如前。又被
    告於本院準備程序當事人訊問程序亦稱：當時我爸爸生褥瘡
    ，當時急需要用錢，我就拜託詹雅貴借票給我週轉，因為李
    建章不願意把錢借給我，所以我只能拿票據跟李建章換現金
    ，大致上就是每換一次，就扣百分之10的票面金額為利息，
    我有從李建章處拿到借款，但最後兩張票沒有取得現金所以
    我沒有簽名，我有拿到錢我才會簽名等語(見本院卷第120、
    121頁)。可知李建章確實有將借款交付予被告使用，惟被告
    既自陳僅有自李建章處取得系爭10紙支票之借款，且李建章
    將系爭10紙支票之票面金額先預扣百分之10作為利息，原告
    復未能就李建章已交付如附表所示支票之票面總金額104萬
    元借款予被告乙節，舉證以實其說，依舉證責任分配之法理
    ，堪認李建章確實有將系爭10紙支票之票面金額先預扣百分
    之10為利息後，始將剩餘款項交付予被告使用，則原告主張
    李建章交付被告之借款金額於79萬6,500元【計算式：(67,0
    00+152,000+68,000+80,000+68,000+114,000+115,000+74,0
    00+73,000+74,000)×90%=796,500元】範圍內，尚屬有據；
    逾此範圍外，即屬無據。
 2、被告固辯稱：李建章除預先扣除票面金額百分之10作為利息
    外，尚有扣除前次未還款之金額，始將剩餘之款項交付作為
    借款，而除以系爭25萬元為還款外，別無其他還款行為云云
    (見本院卷第136、164頁)。惟查，果若被告上開所述為真，
    則就附表編號1支票部分，被告應已收取票面金額扣除百分
    之10作為利息之借款，即6萬0,300元；就編號2支票部分，
    被告應已收取票面金額扣除百分之10及前次借款未還款之6
    萬0,300元後之剩餘款項，即7萬6,500元(計算式：152,000×
    (1-0.1)-60,300=76,500元)，則附表編號3至10支票部分，
    應已無餘額可資借用，而被告卻仍於附表編號3至10支票背
    面為簽名，並自承有收取借款(見本院卷第121頁)，顯與常
    理未符，則被告此部分所辯，難認有理。
 3、被告另辯稱：我媽媽過世後，有留手尾錢，我們四個兄弟平
    分，一個人分得大約27萬3,000元，但李建章不把應該分給
    我的部分給我，欲以所分得母親遺產之25萬元範圍內為抵銷
    云云。另查，按二人互負債務，而其給付種類相同，並均屆
    清償期者，各得以其債務，與他方之債務，互為抵銷；抵銷
    ，應以意思表示，向他方為之。其相互間債之關係，溯及最
    初得為抵銷時，按照抵銷數額而消滅；民法第334條第1項前
    段、第335條第1項定有明文。查被告欲以其對李建章之25萬
    元為抵銷，應就其對李建章存在適於抵銷債權之事實，負舉
    證之責，惟經本院分別於110年11月22日、110年12月27日、
    111年2月16日(見本院卷第124、136、148頁)多次曉諭被告
    為舉證，被告復未能舉證以實其說，或舉出證明之方法，堪
    認此部分被告所辯，委難可採。
(二)次按稱消費借貸者，謂當事人一方移轉金錢或其他代替物之
    所有權於他方，而約定他方以種類、品質、數量相同之物返
    還之契約；又借用人應於約定期限內，返還與借用物種類、
    品質、數量相同之物；經債權人起訴而送達訴狀，或依督促
    程序送達支付命令，或為其他相類之行為者，與催告有同一
    之效力；遲延之債務，以支付金錢為標的者，債權人得請求
    依法定利率計算之遲延利息。但約定利率較高者，仍從其約
    定利率，民法第474條第1項、第478條前段、第229條第2項
    後段、第233條第1項分別定有明文。再按利息先扣之金錢借
    貸，其貸與之本金額應以利息預扣後實際交付借用人之金額
    為準，該預扣利息部分，既未實際交付借用人，自不成立金
    錢借貸(最高法院87年度台上字第1682號判決意旨參照)。查
    本件李建章有交付予被告79萬6,500元，已認定如前，堪認
    李建章與被告就79萬6,500元範圍內，成立消費借貸關係，
    而李建章又將此債權讓與原告，經原告以起訴狀繕本送達，
    作為催告被告應於40日內返還上開借款之意思表示，而被告
    迄今尚未清償，清償期已到期，揆諸前開說明，原告請求被
    告給付如主文第1項所示之本金，及自起訴狀繕本送達(起訴
    狀繕本於110年5月25日送達被告，見本院卷第53頁)起算之
    第41日即110年7月4日起至清償日止，按週年利率百分之5計
    算之利息，即屬有據。
(三)末按票據上之債權，雖依本法因時效或手續之欠缺而消滅，
    執票人對於發票人或承兌人，於其所受利益之限度，得請求
    償還，票據法第22條第4項定有明文。第查，被告固不否認
    有交付系爭10紙支票予原告，惟被告並非附表所示票據(含
    系爭10紙支票)之發票人或承兌人，原告依票據利益償還請
    求權之主張，恐有誤會，原告此部分主張，委難可採。
四、綜上所述，原告依消費借貸及債權讓與之法律關係，請求被
    告給付如主文第1項所示之金額及利息，為有理由，應予准
    許；逾此部分(含依票據利益償還之法律關係)之請求，為無
    理由，應予駁回。
五、本件兩造請求供擔保分別准予宣告假執行及免為假執行之宣
    告，就原告勝訴部分核無不合，爰酌定相當金額，分別准許
    之。至原告敗訴部分，其假執行聲請失所依據，併予駁回。
六、本件事證已臻明確，兩造其餘攻擊、防禦方法及所提出之各
    項證據資料，經審酌後，均與判決結果不生影響，爰不逐一
    論述，附此敘明。
七、訴訟費用負擔之依據：民事訴訟法第79條。
中　　華　　民　　國　　111 　年　　3 　　月　　25　　日
                  民事第六庭審判長法  官  陳學德
　　　　　　　　　
                                  法  官  巫淑芳

                                  法  官  謝長志
正本係照原本作成。
如對本判決上訴，須於判決送達後20日內向本院提出上訴狀。　
中　　華　　民　　國　　111 　年　　3 　　月　　28　　日
                                  書記官  林舒涵
附表： 
編號 支票號碼 發票日 票面金額 (新臺幣) 發票人 背書人 1 HN0000000 101年4月22日 67,000元 詹雅貴 李湧泉 2 HN0000000 101年4月25日 152,000元   3 HN0000000 101年4月29日 68,000元   4 HN0000000 101年5月8日 80,000元   5 HN0000000 101年5月15日 68,000元   6 HN0000000 101年5月17日 114,000元   7 HN0000000 101年5月28日 115,000元   8 HN0000000 101年5月31日 74,000元   9 HN0000000 101年6月2日 73,000元   10 HN0000000 101年6月10日 74,000元   小計   885,000元   11 HN0000000 101年6月16日 90,000元  空白 12 HN0000000 101年6月7日 68,000元  空白 合計   1,043,000元